【裁判字號】    99,訴,1399
【裁判日期】    991230
【裁判案由】    分割共有物
【裁判全文】
臺灣高雄地方法院民事判決              99年度訴字第1399號
原      告  謝翠悅
被      告  謝瑞豊
            柯瑞津
            翁柳愛謝瑞榮之承.
            謝坤霖謝瑞榮之承.
            謝新鉗謝瑞榮之承.
上列當事人間請求分割共有物事件，本院於民國99年12月22日言
詞辯論終結，判決如下：
    主      文
被告翁柳愛、謝坤霖、謝新鉗應就其被繼承人謝瑞榮所有坐落於
高雄市大樹區○○○○段第一一一二、一一一三地號等二筆土地
，應有部分各四分之一，辦理繼承登記。
兩造共有坐落於高雄市大樹區○○○○段第一一一二、一一一三
地號等二筆土地准予合併分割，並依附表一及附圖所示方式合併
分割如下：(一)附圖編號Ａ1 所示土地，面積一四九點一一平方公
尺，分歸被告謝瑞豊所有；(二)附圖編號Ａ2 所示土地，面積三八
點七九平方公尺及附圖編號Ｂ3 所示土地，面積一一○點三三平
方公尺，分歸原告謝翠悅所有；(三)附圖編號Ｂ1 所示土地，面積
一四九點一一平方公尺，分歸被告翁柳愛、謝坤霖、謝新鉗按每
人應有部分三分之一之比例保持共有；(四)附圖編號Ｂ2 所示土地
，面積一四九點一一平方公尺，分歸被告柯瑞津所有。
訴訟費用由兩造按附表二所示應有部分比例負擔。
    事實及理由
壹、程序部分
一、按當事人死亡者，訴訟程序在有繼承人、遺產管理人或其他
    依法令應續行訴訟之人承受其訴訟以前當然停止。又民事訴
    訟法第168 條至第172 條規定之承受訴訟人，於得為承受時
    ，應即為承受之聲明；如當事人不聲明承受訴訟時，法院亦
    得依職權以裁定命其續行訴訟，民事訴訟法第168 條、第17
    5 條、第178 條定有明文。原告於民國99年3 月10日起訴請
    求裁判合併分割坐落高雄市大樹區○○○○段第1112、1113
    地號土地（下稱系爭土地），而訴外人即系爭土地原共有人
    謝瑞榮在原告起訴後，於99年9 月3 日死亡，而其繼承人翁
    柳愛、謝坤霖、謝新鉗（下稱翁柳愛等3 人）並未聲明承受
    訴訟，經本院於99年10月8 日以99年度訴字第1399號裁定命
    翁柳愛等3 人承受並續行本件訴訟，揆諸前引規定，本件應
    由被告翁柳愛等3 人續行訴訟。
二、又按訴狀送達後，原告不得將原訴變更或追加他訴，但請求
    之基礎事實同一者，不在此限，民事訴訟法第255 條第1 項
    第2 款定有明文，查謝瑞榮現仍登記為系爭土地之共有人，
    被告翁柳愛等3 人尚未辦理繼承登記之事實，有系爭土地之
    土地登記謄本在卷可稽（見本院卷第83至87頁），是原告就
    此部分，一併請求被告翁柳愛等3 人，就彼等繼承謝瑞榮之
    系爭土地權利範圍，辦理繼承登記，而追加原訴之聲明如主
    文第1 項所載，核原告所為追加與原起訴請求之基礎事實應
    屬同一，揆諸前開法條規定，即無不合。
三、被告翁柳愛等3 人經合法通知，未於最後言詞辯論期日到場
    ，核無民事訴訟法第386 條各款之情形，應依原告之聲請，
    由其一造辯論判決。
貳  實體部分
一、原告主張：系爭土地為原告與被告所共有，應有部分如附表
    二所示。又兩造間並無不為分割之約定，亦無因使用目的不
    能合併分割之情形，惟無法達成協議合併分割，為此，爰依
    民法第823 、824 條規定請求合併分割，並聲明請求將系爭
    土地合併分割如附表一及附圖所示。再因訴外人即系爭土地
    原共有人謝瑞榮已於99年9 月3 日死亡，其應有部分1/4 由
    被告翁柳愛等3 人共同繼承，惟迄今仍未辦理繼承登記，爰
    一併訴請彼等辦理繼承登記。
二、被告方面：(一)被告謝瑞豊、柯瑞津係以：同意辦理分割，亦
    同意原告所提分割方案等語。(二)被告翁柳愛等3 人則以：原
    所有權人謝瑞榮已過世，不願參與訴訟，若欲分割，亦應遵
    造謝瑞榮遺囑以各人持分1/4 之比例予以分割等語，資為抗
    辯。
三、兩造不爭執之事項與本件爭點：
  (一)不爭執事項：
    1.高雄市大樹區○○○○段1112、1113地號土地為原告與被
      告謝瑞豊、柯瑞津與被告翁柳愛等3 人之被繼承人謝瑞榮
      所共有，各人之應有部分均為1/4 。
    2.上開共有人間就上開2 筆土地並無不為分割之協議，依使
      用目的亦無不能分割之情形。
  (二)本件爭點：本件以何種分割方案分割為宜？
四、法院之判斷：
  (一)按「各共有人，除法令另有規定外，得隨時請求分割共有物
    。但因物之使用目的不能分割或契約訂有不分割之期限者，
    不在此限。」；「共有物之分割，依共有人協議之方法行之
    。」、「分割之方法不能協議決定，或於協議決定後因消滅
    時效完成經共有人拒絕履行者，法院得因任何共有人之請求
    ，命為下列之分配：一、以原物分配於各共有人。但各共有
    人均受原物之分配顯有困難者，得將原物分配於部分共有人
    。二、原物分配顯有困難時，得變賣共有物，以價金分配於
    各共有人；或以原物之一部分分配於各共有人，他部分變賣
    ，以價金分配於各共有人。」、「以原物為分配時，因共有
    人之利益或其他必要情形，得就共有物之一部分仍維持共有
    。」、「共有人相同之數不動產，除法令另有規定外，共有
    人得請求合併分割。」，民法第823 條第1 項、第824 條第
    1 項、第2 項、第4 項、第5 項分別定有明文。又按分割共
    有物之訴，係就有共有關係之共有物，以消滅共有關係為目
    的，予以分割，使共有人就共有物之一部分單獨取得所有權
    之形成訴訟。又分割共有物既對物之權利有所變動，即屬處
    分行為之一種，凡因繼承於登記前已取得不動產物權者，其
    取得雖受法律之保護，不以其未經繼承登記而否認其權利，
    但繼承人如欲分割其因繼承而取得公同共有之遺產，因屬於
    處分行為，依民法第759 條規定，自非先經繼承登記，不得
    為之，且為訴訟經濟計，當事人一訴請求辦理繼承登記後再
    為分割，並無不可，最高法院68年度第13次民事庭會議、70
    年度第2 次民事庭會議決議、69年台上字第1012號判例意旨
    可資參照。
  (二)經查，系爭土地為兩造所共有，應有部分各為4 分之1 ，並
    無因使用目的不能分割之情形，各共有人間亦無不為分割之
    協議等情，業據原告提出土地登記簿謄本、地籍圖各一件為
    證，且為被告所不爭執，自堪信實。再因訴外人即系爭土地
    原共有人謝瑞榮已於99年9 月3 日死亡，其應有部分1/4 由
    被告翁柳愛等3 人共同繼承，惟迄今仍未辦理繼承登記，原
    告起訴請求合併分割系爭土地，並一併請求被告翁柳愛等3
    人辦理繼承登記，並無不合，應予准許。
  (三)又法院為裁判分割前，應顧及公平、當事人之聲明、應有部
    分之比例與實際是否相當、共有物之客觀情狀、性質、價格
    與經濟價值、共有利益、各共有人之主觀因素與使用現狀、
    利害關係等因素為綜合判斷。經查，兩造除未到庭之被告外
    ，均同意按附圖所示方案分割系爭土地。爰審酌系爭土地如
    依附圖所示之方式分割，已將訴外人謝瑞榮工廠前之土地分
    割予其繼承人即被告翁柳愛等3 人，並保留柯氏的宗祠分割
    予被告柯瑞津，謝瑞豊則分得較為方正之1112地號土地，業
    經原告陳明，並為到庭之被告所不爭執，並有現場照片在卷
    足憑（見本院卷第26至28頁），而被告柯瑞津、謝瑞豊亦均
    同意原告所提之分割方案。且原告及被告謝瑞豊、柯瑞津均
    不同意被告翁柳愛等3 人陳報之分割方案，並稱翁柳愛等3
    人所陳報之分割方案會影響到柯氏宗祠，會把柯氏宗祠從中
    間分一半等語。本院審酌倘依被告翁柳愛等3 人所陳報之分
    割方案分割，各筆土地均分割為狹長且不規則形，土地完全
    無法利用，勢必嚴重影響各筆土地之經濟效用，且對各共有
    人均屬不利，如按原告所提出即附圖所示方案為合併分割，
    則不影響各共有人之分得土地之完整性及利用性，且為到庭
    之兩造所同意之方案，對各共有人均並無任何不利益，是原
    告主張之分割方案，應可採納，乃將系爭土地合併分割如附
    表一及附圖所示。
五、按因共有物分割、經界或其他性質上類似之事件涉訟，由敗
    訴當事人負擔訴訟費用顯失公平者，法院得酌量情形，命勝
    訴之當事人負擔其一部；且共同訴訟人於訴訟之利害關係顯
    有差異者，法院得酌量其利害關係之比例，命分別負擔。民
    事訴訟法第80條之1 、第85條第1 項但書分別定有明文。本
    件訴訟費用因認由兩造按其應有部分之比例負擔為宜，爰判
    決如主文第2 項所示。
據上論結，原告之訴為有理由，依民事訴訟法第385 條第1 項前
段、第80條之1 、第85條第1 項但書，判決如主文。
中    華    民    國    99    年    12    月    30    日
                  民事第六庭    法  官  曾子珍
以上正本係照原本作成。
如對本判決上訴，須於判決送達後20日內向本院提出上訴狀。
如委任律師提起上訴者，應一併繳納上訴審裁判費。
中    華    民    國    99    年    12    月    30    日
                                書記官  何慧娟
附表一：
┌─────────┬──────┬────┬───────────┐
│地號及面積        │合併分割區域│面積㎡  │分得人姓名            │
├─────────┼──────┼────┼───────────┤
│高雄市大樹區大樹保│A 1         │149.11  │謝瑞豊                │
│安段1112地號（地目├──────┼────┼───────────┤
│建，面積187.09平方│A 2         │38.79   │謝翠悅                │
│公尺）、同段1113地├──────┼────┼───────────┤
│號（地目建，面積40│B 1         │149.11  │翁柳愛、謝坤霖、謝新鉗│
│8.55平方公尺）    ├──────┼────┼───────────┤
│                  │B 2         │149.11  │柯瑞津                │
│                  ├──────┼────┼───────────┤
│                  │B 3         │110.33  │謝翠悅                │
└─────────┴──────┴────┴───────────┘
 附表二：
┌──┬────┬────────┐
│編號│共有人  │應有部分比例    │
├──┼────┼────────┤
│ 1  │謝翠悅  │1/4             │
├──┼────┼────────┤
│ 2  │謝瑞豊  │1/4             │
├──┼────┼────────┤
│ 3  │柯瑞津  │1/4             │
├──┼────┼────────┤
│ 4  │翁柳愛  │1/4             │
│    │謝坤霖  │                │
│    │謝新鉗  │                │
└──┴────┴────────┘

司法院資訊處製作；財團法人民間司法改革基金會備份。
